臺灣高等法院臺南分院民事判決　　　　 100年度家上字第41號
上　訴　人　周重甫
訴訟代理人　張文嘉　律師　　　　　　
被　上訴人　張雅雯
上列當事人間請求撤銷婚姻事件，上訴人對於中華民國100年3月
31日臺灣臺南地方法院第一審判決（100年度婚字第116號）提起
上訴，本院於100年10月18日言詞辯論終結，判決如下：
    主  文
上訴駁回。
第二審訴訟費用由上訴人負擔。
    事實及理由
一、上訴人主張：兩造於民國（下同）91年3月10日結婚前，雖
    曾同居，但被上訴人均拒絕發生性行為，婚後性交時上訴人
    始知被上訴人陰道狹小且異常乾澀，難以進入，且會導致疼
    痛甚或受傷。經醫師診斷認為被上訴人卵巢功能不佳，有卵
    巢提早衰竭之不孕症狀。被上訴人於同居期間暗中前往嘉義
    基督教醫院施行會陰整型手術，顯欲讓上訴人允婚而隱瞞其
    外陰粘連不能人道、內分泌嚴重失調等事實，致上訴人受詐
    欺陷於錯誤而結婚，上訴人自得提起撤銷婚姻之訴等語。原
    審為上訴人敗訴之判決，上訴人不服原判決而提起上訴。併
    聲明：1.原判決廢棄。2.上訴人與被上訴人間之婚姻應予撤
    銷。
二、被上訴人則以：上訴人於95年4月間向臺灣士林地方法院提
    起撤銷婚姻之訴，受敗訴判決確定。於上開事件未判決確定
    前又於96年2月間向原審提起離婚之訴，嗣經兩造成立訴訟
    上和解而終結。現又提起本件訴訟，違反民事訴訟法第573
    條之規定。又被上訴人否認兩造無法進行性行為，否則兩造
    於婚前如何能同居2年，且婚後迄今10多年來上訴人均未提
    起，於本件訴訟始為爭執，實有違常理等語，資為抗辯。併
    答辯聲明：上訴駁回。
三、兩造不爭執事項：
  (一)兩造於88年8月起同居，於91年3月10日結婚。
  (二)上訴人前於95年4月3日提起撤銷婚姻訴訟，經臺灣士林地方
    法院95年度婚字第119號、臺灣高等法院96年度家上字第27
    號判決駁回上訴人之訴而告確定。
  (三)上訴人另於96年7月2日提起離婚之訴，經原審96年度婚字第
    545號判決准兩造離婚，被上訴人提起上訴，經本院97年度
    上字第113號判決駁回其上訴，被上訴人再提起上訴，經最
    高法院98年度台上字第1448號判決廢棄原判決發回本院更審
    ；於本院更審（即98年度家上更(一)字第2號）審理期間兩造
    達成訴訟上和解。
四、本件爭點為：
    被上訴人是否隱瞞其外陰粘連，不能人道，及內分泌嚴重失
    調等事實，致上訴人受詐欺陷於錯誤而與之結婚？亦即上訴
    人是否於婚後之99年12月01日始知悉被上訴人自84年11月23
    日起至89年02月12日止於嘉義基督教醫院之病歷確切內容，
    即載謂而被上訴人有外陰粘連，不能人道，及內分泌嚴重失
    調等情？經查：
  (一)按「民法第997條所謂因詐欺而結婚者，係指凡結婚當事人
    一方，為達與他方結婚之目的，隱瞞其身體、健康或品德上
    之缺陷，或身份地位上某種條件之不備，以詐術使他方誤信
    自己無此缺陷或有此條件而與之結婚者，始足當之。」（最
    高法院75年度台上字第2176號判決參照）婚姻乃一男一女之
    兩性結合，夫妻以情愛為基礎，以永久共同生活為目的，此
    為婚姻之本質，故在判斷是否被詐欺而結婚時，亦應以一方
    是否因他方之施行詐術，致誤信為他方係以情愛為基礎，而
    陷於錯誤並與之共同生活為判別之基準。是民法第997條所
    規定「因詐欺而結婚者」其詐欺之意思亦須欲使相對人陷於
    錯誤，故意示以不實之事，令其因錯誤而結婚，方符合撤銷
    婚姻之要件。
  (二)上訴人固主張被上訴人於婚前即知有不孕情形，並於89年間
    因陰道狹窄、外陰粘連完全無法進行性行為，而進行會陰整
    形手術，於婚前刻意隱瞞云云；然經被上訴人否認，並以前
    揭情詞置辯。查：
  1.原審函請嘉義基督教醫院提供被上訴人病歷資料，該院以97
    年7月25日嘉基醫字第970700218號函檢附被上訴人病歷資料
    記載有：無月經、停經症候群等症狀（見原審卷第22-23頁
    ），惟該病歷資料並未明確記載被上訴人有不孕情事，況被
    上訴人並不具醫學專業背景，婚前亦未針對其是否具生育能
    力進行檢查，此為兩造所不爭，被上訴人雖於本院97年度家
    上字第113號離婚事件自承伊於結婚前即有生理週期不規律
    之情（見原審卷第36頁），然生理週期雖不規律，並非即代
    表不孕，仍需藉助醫學精密檢查方可確知，則被上訴人雖經
    診斷有上開病症，然並未進行精密檢查，實難期待被上訴人
    憑此即知伊可能有不孕之情，是上訴人僅執此主張被上訴人
    於婚前應知悉其有不孕之情形云云，洵不可採，被上訴人抗
    辯伊並不清楚病歷內容等語，尚非無據。
  2.況兩造於婚後曾至台安醫院檢查，該院診斷結果雖認被上訴
    人卵巢功能不佳，有卵巢提早衰竭之不孕症狀，然該不孕症
    狀為後天不孕，經生殖科技治療仍可生育，非屬先天不孕等
    情，業經臺灣士林地方法院95年度婚字第119號判決認定無
    訛（見原審卷第8頁），則上訴人主張被上訴人於婚前即屬
    不孕云云，顯不可採。
  3.再台南市郭綜合醫院97年4月9日郭綜發字第0970000122號函
    覆雖稱：「說明一、查病患張雅雯於97年02月23日至本院第
    一次初診，呈現無月經症狀（自訴最終月經為95年5月或6月
    ），經抽血檢查FSH（濾泡刺激素）91.6mIU/ml很高，依此
    數據是卵巢功能不足的症狀。說明二、依此數據亦是不孕症
    症狀，但其來本院只有97年2月23日之初診及97年3月01日之
    回診，只憑2次門診，無其他之檢查，不足以判斷以自身卵
    子或人工受孕之可能性。」等語（見本院卷第60頁反面），
    是前開函覆雖稱被上訴人呈現無月經、不孕症等症狀，然被
    上訴人自訴最終月經日期為95年5月或6月，且其僅於97年02
    月23日、3月1日至該院門診，核其時間均係於91年03月10日
    兩造結婚之後，與被上訴人婚前是否即知悉伊有不孕之情，
    核屬兩事，尚不得據此遽認被上訴人於婚前即知悉伊係不孕
    ，上訴人執此而為上開主張，乃不足採。況上訴人亦不否認
    於原審96年度婚字第545號離婚訴訟審理期間即知悉被上訴
    人病歷記載有「無月經」「停經症候群」等症狀（見本院卷
    第7頁反面、57頁反面），即已知悉被上訴人婚前曾至嘉義
    基督教醫院就診，於該時並非不能持被上訴人之病歷資料詢
    問專業醫師，上訴人雖抗辯伊曾詢問其他醫生，惟遭以保護
    病患隱私為由拒絕說明云云，然上訴人未能舉證以實其說，
    實難遽為有利上訴人之認定。
  4.又上訴人雖主張伊係99年12月01日持被上訴人嘉義基督教醫
    院病歷資料詢問訴外人高添富醫生，經其告知被上訴人FSH
    （濾泡刺激素）數值高達126.42（正常為30以下），E2（E-
    stradiol，二氫基春情素）數值僅14.07，女性賀爾蒙分泌
    嚴重不足云云，並提出高添富婦產科診所函覆為證（見原審
    卷第51頁）；惟縱上訴人於99年12月01日始知悉被上訴人病
    歷資料確切內容，然仍無法證明被上訴人於婚前即知自己不
    孕，而有蓄意隱瞞上訴人之情，此外，上訴人復未能提出其
    他證據以實其說，是上訴人上開所辯，亦不可採。
  (三)上訴人雖主張被上訴人於婚前蓄意隱瞞伊有外陰粘連無法進
    行性行為之情事，並至嘉義基督教醫院進行會陰整形手術等
    語；查：
  1.兩造於婚前即88年8月起即同居，此為兩造所不爭執，縱上
    訴人主張兩造於婚前均未有性行為為真，然參以上訴人所提
    出之新聞紙，外陰粘連之情況經由手術治療後並非無法改善
    其症狀（見本院卷第61頁）；又雖被上訴人曾進行會陰整形
    手術，然其並非具醫學專業之人，且上訴人既主張兩造於同
    居期間不曾發生過性行為，難期被上訴人於術後可經由醫生
    或自行評估是否仍無法進行性行為。
  2.況上訴人亦自陳所謂進行性行為「無法進入」，乃係被上訴
    人全未進行會陰整形手術之情形下所生狀況，其亦不否認被
    上訴人於術後已無外陰粘連之情，但抗辯稱伊與被上訴人進
    行性行為時仍有異常乾澀及難以進入之問題（見本院卷第8
    頁反面）；惟縱被上訴人於婚前真有外陰粘連無法進行性行
    為之情事，然其外陰粘連並非不能藉由手術改善，已如前述
    ，上訴人雖主張兩造進行性行為時仍有異常乾澀及難以進入
    之問題，然依現今醫療技術並非無法解決，則上訴人主張被
    上訴人於婚後仍屬不能人道云云，洵不足採。
  3.再上訴人主張前開事實，於婚後進行性行為時即已知悉，此
    觀上訴人於起訴狀自承「婚後兩造開始進行性行為，惟被上
    訴人陰道狹小且異常乾澀，進行性行為上訴人均難以進入，
    且會導致上訴人疼痛不已甚或受傷」等語即明（見原審卷第
    3頁），且上訴人於臺灣士林地方法院95年度婚字第119號撤
    銷婚姻事件審理期間，即已知被上訴人有外陰粘連，並曾進
    行會陰整形手術，業如前述，上訴人於前開撤銷婚姻事件得
    主張而未主張，依民事訴訟法第573條第1項之規定，上訴人
    自不得再重行提起本件撤銷婚姻之訴。
  4.上訴人雖抗辯伊係於99年12月01日詢問高添富醫師始確定被
    上訴人有外陰粘連，無法進行性行為，及內分泌嚴重失調之
    情云云；然上開嘉義基督教醫院之病歷於上訴人前次向臺灣
    士林地方法院提起撤銷婚姻之訴前即已存在，然上訴人未盡
    舉證之責即於該事件審理時就此有利於己之事實為舉證，顯
    可歸責於上訴人，況上訴人遲至99年12月01日始請教專業醫
    師查悉被上訴人病歷內容，縱上訴人主張其知悉病歷確切內
    容在後為真正，然亦顯係可歸責於上訴人，是上訴人前開抗
    辯，洵不可採。
五、綜上，上訴人主張其於99年12月01日始知悉被上訴人於婚前
    即有外陰粘連，無法進行性行為，及內分泌嚴重失調之情，
    上訴人係受被上訴人之詐欺而結婚，起訴請求撤銷兩造之婚
    姻關係云云，顯然違反民事訴訟法第573條第1項之規定，於
    法不合，本應以裁定駁回其訴（民事訴訟法第249條第1項第
    7款），原審法院誤以判決駁回其訴，雖有未當，但上訴人
    上訴仍為無理由，應由本院以判決駁回之。上訴意旨指摘原
    判決不當，求予廢棄改判，非有理由，應予駁回。
六、本件事證已臻明確，兩造其餘攻擊防禦方法及證據資料，核
    與本件判決結果不生影響，爰不一一加以論述，併予敘明。
七、據上論結，本件上訴為無理由，依民事訴訟法第449條第1項
    、第78條，判決如主文。                   
中    華    民    國    100   年    11    月     1    日

                  民事第四庭    審判長法  官  吳上康

                                      法  官  蔡勝雄

                                      法  官  王浦傑
上為正本係照原本作成。
如不服本判決，應於收受送達後20日內向本院提出上訴書狀，其
未表明上訴理由者，應於提出上訴後20日內向本院補提理由書狀
（均須按他造當事人之人數附繕本）上訴時應提出委任律師或具
有律師資格之人之委任狀；委任有律師資格者，另應附具律師資
格及釋明委任人與受任人有民事訴訟法466條之1第1項但書或第2
項（詳附註）所定關係之釋明文書影本。如委任律師提起上訴者
，應一併繳納上訴審裁判費。
中    華    民    國   100    年    11    月    2     日

                                       書記官  蔡振豐

【附註】
民事訴訟法第466條之1：
(1)對於第二審判決上訴，上訴人應委任律師為訴訟代理人。但上
  訴人或其法定代理人具有律師資格者，不在此限。
(2)上訴人之配偶、三親等內之血親、二親等內之姻親，或上訴人
  為法人、中央或地方機關時，其所屬專任人員具有律師資格並
  經法院認為適當者，亦得為第三審訴訟代理人。
民事訴訟法第466條之2第1項：
  上訴人無資力委任訴訟代理人者，得依訴訟救助之規定，聲請
  第三審法院為之選任律師為其訴訟代理人。